【裁判字號】    89,易,651
【裁判日期】    901009
【裁判案由】    業務侵占
【裁判全文】
臺灣臺中地方法院刑事判決                        八十九年度易字第六五一號
    公  訴  人  臺灣臺中地方法院檢察署檢察官
    被      告  乙○○
    選任辯護人  陳肇熙律師
右列被告因業務侵占案件，經檢察官提起公訴（八十八年度偵字第一六八四三號），
本院判決如左：
    主  文
乙○○無罪。
    理  由
一、公訴意旨略以：被告乙○○自民國八十七年十月間起，任職於甲○○○股份有限
    公司（下稱太振公司），在臺中站擔任總會計工作，負責整理帳目及收取帳款，
    為從事業務之人。詎基於意圖為自己不法所有之概括犯意，自八十七年十二月二
    日起至八十八年三月（起訴書誤載為二月）二十六日止，將所收受客戶支付之運
    費共計新臺幣（下同）八萬餘元未依規定交付太振公司，予以侵占入己，嗣於八
    十八年三月間離職，經太振公司對帳發現後，迭次催討，均拒不返還，致太振公
    司受有損害，因認被告涉犯刑法第三百三十六條第二項業務侵占罪嫌。
二、按犯罪事實，應依證據認定之，無證據不得推定其犯罪事實；不能證明被告犯罪
    者，應諭知無罪之判決，刑事訴訟法第一百五十四條、第三百零一條第一項分別
    定有明文。又告訴人之告訴，係以使被告受刑事訴追為目的，是其陳述是否與事
    實相符，仍應調查其他證據以資審認；認定不利於被告之事實，須依積極證據，
    苟積極證據不足為不利於被告事實之認定時，即應為有利於被告事實之認定，更
    不必有何有利之證據；認定犯罪事實所憑之證據，雖不以直接證據為限，間接證
    據亦包括在內；然而無論直接或間接證據，其為訴訟上之證明，須於通常一般之
    人均不致有所懷疑，而得確信其為真實之程度者，始得據為有罪之認定，倘其證
    明尚未達到此一程度，而有合理性之懷疑存在時，即無從遽為有罪之確信，最高
    法院分別著有三十年上字第八一六號判例、七十六年台上字第四九八六號判例可
    資參照；又刑法上之侵占罪，須持有人變易其原來之持有意思而為不法所有之意
    思，始能成立，如僅將持有物延不交還或有其他原因致一時未能交還，既缺乏主
    觀要件，即難遽以該罪相繩，最高法院分別著有五十二年度臺上字第一三○○號
    、三十年上字第八一六號判例、七十六年臺上字第四九八六、四十年度臺上字第
    八六號、六十八年度臺上字第三一四六號判例可資參照。
三、公訴人指稱被告涉犯業務侵占罪嫌，無非係以告訴人太振公司代表人己○○指訴
    及卷附應收帳款明細分類帳為主要論據。訊據被告乙○○固直承受僱於告訴人並
    有收受運費之職務等情，惟堅決否認有何業務侵占犯行，辯稱：伊在八十八年三
    月間，因臨時要到醫院住院分娩，所以將所有資料及帳冊均交付給證人丁○○，
    所以當時並未對帳，俟生產完畢，回到太振公司原址，已改成永富貨運，且應收
    帳款明細分類表上伊有收受之部分均會蓋章，而告訴人代表人己○○對於帳目較
    外行，非伊負責收受之部分，亦要伊繳回，並不合理；並非不願意將款項交付告
    訴人，實因帳冊均在告訴人代表人處，如未對帳，伊無法確定於生產前應交付告
    訴人之金額，所以無法返還，等語。經查：
  （一）被告自八十七年十月起受僱於告訴人，擔任會計工作，負責整理帳目及收取
        帳款等業務，業據被告於本院調查時供明在卷，核與告訴人指訴情節相符，
        ，是被告確為從事業務之人之事實，堪以認定。
  （二）查被告供稱：伊於八十八年三月二十七日因緊急住院分娩，將所掌管之應收
        帳款明細分類帳一本、支票、抽屜鑰匙及現金簿一本交付證人丁○○等情，
        與證人丁○○於本院調查時證述內容互核相符，且為告訴人代理人所不否認
        ，足徵被告於住院分娩前，確有帳冊等資料交付證人丁○○；而告訴人於被
        告尚未返回公司前之八十九年六月一日與通泰貨運合併，並將公司原址出租
        給永富貨運等情，亦經告訴人代理人於本院調查時陳明屬實，足認被告就此
        部分之供述，並非虛妄。
  （三）次查，告訴人先於告訴狀指訴被告侵占八萬餘元，並陳明在其指訴被告侵占
        之時間內，除應收帳款明細分類表上備註「月結」部分外，凡記載收金員戊○○（傑）、乙○○（小珠）、金足部分，均係被告侵占之款項，有告訴狀
        一紙附於偵卷可憑，嗣於本院八十九年三月三十一日調查時則改稱：被告應
        返還十九萬一千三百八十二元云云；告訴人再於同年四月二十九日提出補充
        告訴理由狀指稱：備註欄記載「月結」部分，亦為被告所侵占，被告侵占總
        金額應為十八萬八千二百二十元云云，是告訴人前後就被告侵占之金額指訴
        不一，且其中差額竟達十萬元之多。且被告於本院調查時供稱：「月結」部
        分尚未收款，有伊蓋章之部分，才是伊已收受之款項等語，告訴人代理人亦
        指明：收金員收取「月結」部分款項後，會在應收帳款明細分類表上蓋章等
        語；證人丙○○於本院調查時亦證稱：「月結」部分有些是我收的，有些不
        是，收取之「月結」部分亦會交付被告等語。惟觀諸告訴人提出之應收帳款
        明細分類表中「月結」部分，並未有被告之蓋章，且收金員記載「金足」（
        即證人丙○○）所收取之款項部分，均非「月結」部分，是縱證人丙○○確
        曾收取「月結」部分交付被告，惟亦不足以推斷告訴人指訴被告侵占之時間
        內所有「月結」部分款項均經收金員收受後交付被告，且遍觀卷內並無證據
        足資證明「月結」部分已為被告所收取，告訴人復未能提出被告已收取該部
        分款項之證明，是「月結」部分是否確經被告收受，已有可疑，從而告訴人
        之指訴，顯有瑕疵可指，而難全盤採信。況嗣後被告與告訴人於九十年八月
        二十八日對帳後，確定被告未繳回公司之款項僅有三千二百元，有告訴人提
        出經被告與告訴人代理人出具之對帳說明乙紙附卷可稽。告訴人代表人復於
        本院同年八月三十一日調查時自承：「因被告伊直沒有出來與我核對帳目，
        現在已經查清楚了，只有欠三千二百元，已經還我了」等語，足證告訴人指
        訴被告侵占之金額確非實在。
  （四）再查被告供稱：伊須以司機收回來之款項支付公司之支出，若尚有不足，再
        向告訴人代理人請款等語，亦為告訴人之代理人所是認，足證被告並非必須
        將所收取之款項原封不動地交付告訴人，而係有權運用支出。另佐以告訴人
        代表人於八十八年十月十九日偵訊中，提出以十萬元和解之條件時，被告隨
        即表達願意與告訴人代表人以該金額和解之意，而經雙方對帳後，被告僅應
        交付告訴人三千二百元，已如前述，茍被告確有侵占告訴人款項之意，因對
        於所侵占之金額瞭如指掌，何以於偵查庭中尚願意以實際應交付金額約三十
        倍之金額與告訴人和解？足徵是被告供稱因未與告訴人對帳所以不知應交付
        之金額，所以遲未將款項交付告訴人乙節，堪以採信。且徵諸被告與告訴人
        代表人對帳完成後，立即將款項交還告訴人代表人等情，益證被告應無將所
        收款項變易持有為所有之不法意圖甚明。
四、綜上所述，告訴人之指訴顯有瑕疵，且被告之所以未將已收之部分款項交還公司
    ，係因無法確定應交付之金額為何，始未交還，則揆諸前開最高法院判例意旨，
    被告所為，核與侵占罪之構成要件尚屬有間，實難僅因被尚有部分款項未交付告
    訴人，即遽論被告以業務侵占之罪責，此外，本院復查無其他積極證據足以證明
    被告涉犯公訴人所指之業務侵占情事。既不能證明被告犯罪，依法應為無罪之諭
    知。
據上論斷，應依刑事訴訟法第三百零一條第一項，判決如主文。
中      華      民      國      九十      年      十      月      九    日
                                臺灣臺中地方法院刑事第七庭
                                 審判長法  官  夏  一  
                                       法  官  林  郁  婷
                                       法  官  郭  妙  俐
右正本證明與原本無異。
如不服本判決，應於判決送達後十日內，向本院提出上訴狀。
                                       書記官
中      華      民      國      九十      年      十      月    十一    日


司法院資訊處製作；財團法人民間司法改革基金會備份。
